【裁判字號】    99,訴,1101
【裁判日期】    990729
【裁判案由】    償還公費
【裁判全文】
臺北高等行政法院判決
                                      99年度訴字第1101號
                                     99年7月22日辯論終結
原      告  中正國防幹部預備學校
代  表  人  甲○○○○○○
訴訟代理人  蔡宗儒  律師
            王晨桓  律師
被      告  乙○○
            丙○○○○○○○○
上列當事人間償還公費事件，原告提起行政訴訟，本院判決如下
：
    主  文
原告之訴駁回。
訴訟費用由原告負擔。
    事實及理由
一、程序事項：被告經合法通知，未於言詞辯論期日到場，核無
    行政訴訟法第218條準用民事訴訟法第386條所列各款情形，
    爰併準用民事訴訟法第385條第1項前段規定，依原告之聲請
    ，由其一造辯論而為判決。
二、事實概要：緣被告乙○○於民國80年8 月16日至84年7 月5
    日為原告高級部學生，因83年之學年成績未達升級標準不願
    繼續就讀，經原告核定退學並於84年7 月5 日生效。原告依
    行為時國軍各軍事學校轉學退學開除學生賠償費用辦法（下
    稱賠償費用辦法）第1 條規定，請求被告乙○○賠償在校期
    間之薪餉、主副食費、服裝費、教育訓練費及補助費等各項
    費用計新台幣（下同）466,274 元。另被告丙○○為被告乙
    ○○之保證人（其姓名因登錄錯誤於82年7 月5 日更正為丙
    ○○），與原告約定就被告乙○○如因意志不堅或其他原因
    開除學籍，或成績不及格中途退學者，或修業期滿後未達升
    讀各軍種官校標準，亦不願轉讀各軍種專科班隊時，擔保願
    負連帶賠償其在校期間一切費用之責，因被告迄未繳納，原
    告幾經催討，被告2 人迄未履行其賠償責任，原告爰依行政
    契約之法律關係提起本件行政訴訟。
三、本件原告主張：
  (一)按行政訴訟法第8條第1項規定：「人民與中央或地方機關間
    ，因公法上原因發生財產上之給付或請求做成行政處分以外
    之其他非財產上之給付，得提起給付訴訟。因公法上契約發
    生之給付，亦同。」，又「行政機關基於法定職權，為達成
    特定之行政上目的，於不違反法律規定之前提下，自得與人
    民約定提供某種給付，並使接受給付者負合理之負擔或其他
    公法上對待之義務，而成立行政契約關係。」亦經司法院釋
    字第348 號解釋理由書闡明在案。而本件係因公法上法律關
    係所定之契約，及因公法上原因發生之財產給付，原告自得
    依上揭規定及司法院解釋提起本訴。
  (二)行政程序法施行前（即90年1月1日前）所發生之公法上請求
    權之時效問題，倘相關法規並無特別規定，應類推適用民法
    消滅時效之規定，此觀法務部90年3 月22日（90）法令字第
    008617號函釋：「行政程序法施行前已發生公法上請求權之
    消滅時效期間，不適用行政程序法第131 條第1 項規定，應
    依行政程序法施行前有關法規之規定，無相關法規規定者，
    得類推適用民法消滅時效之規定（即縱使殘餘期間，自行政
    程序法施行日起算較5 年為長者，仍依其期間）。」（法務
    部99年2 月22日法律字第0999000078號函釋同此意旨）、最
    高行政法院93年度判字第360 號判決：「……行政程序法係
    自90年1 月1 日施行（該法第175 條參照），是以前揭該法
    第131 條規定之5 年時效，尚不得適用於72年間即成立之公
    費償還請求權，應類推民法第125 條之規定（行政程序法第
    14 9條參照），亦即時效期間為15年……。」同院97年度判
    字第8 號判決：「……上訴人主張被上訴人之請求權罹於時
    效消滅一節，因該請求權係基於行政契約之請求權，行政程
    序法於90年1 月1 日施行，上訴人於81年2 月27日經被上訴
    人警專訓字第30299 號令予以開除學籍而勒令退學，此亦為
    原判決依法確定之事實，當時行政程序法尚未施行，並無上
    開行政程序法第131 條之適用。而上開契約請求權並非與稅
    捐稽徵法第28條性質相似之退稅請求權，無從類推適用該5
    年時效期間之規定。是被上訴人上開請求權在當時法律未有
    明文情形，應類推適用民法第125 條所定15年之一般消滅時
    效規定……。」由上揭函示及最高行政法院判決內容可知：
    行政程序法施行前已發生公法上請求權消滅時效期間，應類
    推適用民法第125 條所定15年之一般時效規定，且即使請求
    權殘餘時效期間，自行政程序法施行日起算仍較5 年為長，
    仍應依原15年之消滅時效期間計算時效。
  (三)被告丙○○為被告乙○○之保證人（其姓名因登錄錯誤於82
    年7 月5 日更正為丙○○此有戶籍登記簿影本一份可佐），
    其與原告約定就被告乙○○如因意志不堅或其他原因開除學
    籍，或成績不及格中途退學者，或修業期滿後未達升讀各軍
    種官校標準，亦不願轉讀各軍種專科班隊時，擔保願負連帶
    賠償其在校期間一切費用之責，此有入學保證書可稽。又依
    行為時國軍各軍事學校學員生修業規則第44條第1 項規定：
    「退學之學生應依國軍各軍事學校退學開除學生賠償費用辦
    法規定辦理賠償及退學手續後，准予發給修業證明書及成績
    單。」另賠償費用辦法第1 條之規定「國軍各軍事學校（院
    班）招考之學生報到入學後，經退學或開除學籍者，除符合
    本辦法免賠在校費用之規定外，均應賠償在校期間費用。」
    被告乙○○於84年7 月5 日因不願繼續就讀而轉學，並經原
    告以84年8 月8 日尚忍字第2132號令核定在案，故被告2 人
    應連帶賠償被告乙○○在校期間之薪餉、主副食費、服裝費
    、教育訓練費及補助費等一切費用，依上開賠償費用辦法第
    1 條規定核算，共計466,274 元，被告2 人迄未履行其賠償
    責任。
  (四)原告於84年8月8日以尚忍字第2132號令核定被告乙○○轉學
    一案後，即得依賠償費用辦法、國軍各軍事學校學員生修業
    規則與入學保證書，請求被告乙○○、丙○○賠償在校期間
    費用。依前揭實務見解，本件請求權應類推適用民法第125
    條所定15年之一般消滅時效規定；且原告之契約請求權時效
    縱使殘餘期間，自行政程序法施行日起算較5 年為長者，仍
    依其原期間計算時效等情。並聲明被告乙○○、丙○○應連
    帶給付原告466,274 元，及自本起訴狀繕本送達之翌日起至
    清償日止，按年息百分之5 計算之利息。
四、被告未提出書狀，亦未出庭辯論。
五、本件主要爭點為原告依據行為時賠償費用辦法第1 條及入學
    保證書，請求被告2 人連帶給付原告466,274 元，及自本起
    訴狀繕本送達之翌日起至清償日止，按年息百分之5 計算之
    利息，是否有理由？
  (一)按「公法上之請求權，除法律有特別規定外，因5 年間不行
    使而消滅。公法上請求權，因時效完成而當然消滅。前項時
    效，因行政機關為實現該權利所作成之行政處分而中斷。」
    、「民法總則施行前之法定消滅時效已完成者，其時效為完
    成。民法總則施行前之法定消滅時效，其期間較民法總則所
    定為長者，適用舊法，但其殘餘期間，自民法總則施行日起
    算，較民法總則所定時效期間為長者，應自施行日起，適用
    民法總則。」行政程序法第131 條及民法總則施行法第18條
    分別定有明文。查於行政程序法90年1 月1 日施行前，關於
    公法上不當得利返還請求權之時效期間，基於實體從舊原則
    ，固無行政程序法第131 條第1 項規定之適用，並因公法無
    性質相類之規定，而應類推適用民法第125 條一般時效即15
    年之規定；惟此類推適用之時效期間，若自行政程序法施行
    日起算，其殘餘期間較行政程序法第131 條第1 項所定5 年
    時效期間為長者，參諸前述民法總則施行法第18條規定意旨
    ，即應自行政程序法施行日起，適用行政程序法第131 條第
    1 項關於5 年時效期間之規定，俾得兼顧行政程序法規定時
    效期間為5 年之目的，以使法律秩序趨於一致。此參最高行
    政法院96年度判字第914 號判決意旨同資參照。又按行政程
    序法施行前，所發生公行政對人民之公法上請求權，固應類
    推適用民法關於時效期間之規定，然其時效完成之法律效果
    則應為權利當然消滅，而非僅發生義務人得為拒絕給付之抗
    辯，亦有最高行政法院95年8 月22日庭長法官聯席會議決議
    可參。
  (二)查本件被告乙○○於80年8月16日至84年7月5日為原告高級
    部學生，因83年學年成續未達升級標準不願繼續就讀，經原
    告核定退學並於84年8月9日生效。原告依賠償費用辦法規定
    ，請求被告乙○○賠償在校期間之薪餉、主副食費、服裝費
    、教育訓練費及補助費等各項費用計466,274 元整。另被告
    丙○○為被告乙○○之保證人，與原告約定就被告乙○○如
    因意志不堅或其他原因開除學籍，或成績不及格中途退學者
    ，或修業期滿後未達升讀各軍種官校標準，亦不願轉讀各軍
    種專科班隊時，擔保願負連帶賠償其在校期間一切費用之責
    ，於80年8 月5 日曾立有保證書，願賠償被告乙○○就讀期
    間在校一切費用等情，業據原告陳明在卷，並有原告84年8
    月8 日尚忍字第2132令、退學學生名冊、戶籍登記簿、入學
    保證書等影本附本院卷可稽，應堪認定。
  (三)惟依原告主張之事實，縱認其對被告存有因行政契約所生賠
    償請求權，係因原告以前揭84年8月8日尚忍字第2132令核定
    開除，並於84年7月5日生效，而應依賠償費用辦法規定，賠
    償在校期間各項費用。然原告主張之本件給付請求權顯係發
    生於行政程序法施行（即90年1月1日）前，是依上開說明，
    當時就公法上請求權之消滅時效期間問題，法律尚無明文規
    定，而應類推適用民法第125 條規定，其消滅時效應為15年
    ；然自行政程序法施行日起，其原15年時效所殘餘之期間，
    既較行政程序法第131 條第1 項所定5 年時效期間為長，則
    依首揭說明，自行政程序法90年1 月1 日施行起，即應適用
    行政程序法第131 條第1 項之5 年時效期間，亦即本件原告
    對被告之公法上不當得利返還請求權時效，除有行政程序法
    規定之中斷等事由外，原應至94年12月31日屆滿，惟因當日
    係星期六之休息日，翌日則為星期日，則參諸民法第122 條
    ：「於一定期日或期間內，應為意思表示或給付者，其期日
    或其期間之末日，為星期日、紀念日或其他休息日時，以其
    休息日之次日代之。」之規定，即延至95年1 月2 日屆滿。
    本件原告遲至99年5 月21日始提起本件行政訴訟，此有加蓋
    本院總收文日期章之原告起訴狀附卷可稽，其請求被告賠償
    相關之費用支出，參諸上揭規定及最高行政法院95年8 月22
    日庭長法官聯席會議決議，其請求權時效業已完成，是項請
    求權利為當然消滅，而不得再為本件請求。又系爭請求權既
    在行政程序法施行前類推適用民法第125 條一般時效15年之
    規定，於時效未完成前，倘有其他法定時效規定，同應類推
    適用民法總則施行法第18條之規定計算請求權時效，尚無割
    裂僅類推適用民法第125 條規定情形。準此，行政程序法既
    於90年1 月1 日施行後，就請求權時效定有5 年之短期時效
    ，業已該當前揭民法總則施行法第18條第2 項殘餘時效規定
    ，是本件請求權時效業已完成，合先敘明。
  (四)次查，關於時效完成之法律效果，基於國家享有公權力，對
    人民居於優越地位之公法特性，為求公法法律關係之安定，
    及臻於明確起見，民法第144 條關於時效完成後，債務人得
    拒絕給付之規定，於公法上請求權應不得予以類推適用，而
    應採權利消滅主義。亦即公法上請求權，因時效完成即當然
    歸於消滅，並無待當事人主張，法院即應依職權調查有無消
    滅時效完成之事實。查本件原告迄未提出90年1 月1 日至95
    年1 月2 日間，有對被告為任何時效中斷的事由，則本件原
    告上述賠償費用之公法上請求權，無待被告抗辯，即因時效
    完成當然歸於消滅無訛。從而原告依據行政契約之法律關係
    ，請求被告二人應連帶給付原告466,274 元，及自起訴狀繕
    本送達翌日起至清償日止，按年息百分之5 計算之利息，均
    難認為有理由。
  (五)綜上，本件原告之主張，為無理由，應予駁回。又如上所述
    ，本件事證已臻明確，兩造其餘主張及攻擊防禦方法，與判
    決結果不生影響，無逐一論述必要，併此敘明。
六、據上論結，本件原告之訴為無理由，依行政訴訟法第98條第
    1 項前段、第218 條、民事訴訟法第385 條第1 項前段，判
    決如主文。
中     華     民     國    99   年    7  月   29  日
                    臺北高等行政法院第四庭
                             審判長法  官  黃本仁
                                   法  官  陳秀
                                   法  官  林妙黛
上為正本係照原本作成。
如不服本判決，應於送達後20日內，向本院提出上訴狀並表明上
訴理由，如於本判決宣示後送達前提起上訴者，應於判決送達後
20日內補提上訴理由書（須按他造人數附繕本）。
中    華    民    國    99    年     7    月   29     日
                                   書記官  陳圓圓

司法院資訊處製作；財團法人民間司法改革基金會備份。
